最高法院刑事判決　　　　　　　　　　　　　　　八十七年度台上字第四五一六號
　　上　 訴　 人　台灣高等法院台中分院檢察署檢察官
　　上訴人即被告　張議仁即張.
　　被　　　　告　乙○○
　　　　　　　　　甲○○
右上訴人等因被告等違反貪污治罪條例案件，不服台灣高等法院台中分院中華民國八
十七年六月二十四日第二審更審判決（八十七年度上更(一)字第四三號，起訴案號：台
灣台中地方法院檢察署八十五年度偵字第六九一〔原判決誤繕為六九〕、第一四四一
號、第一二一九八號），提起上訴，本院判決如左：
    主  文
原判決撤銷，發回台灣高等法院台中分院。
    理  由
本件原判決認定上訴人即被告張議仁（原名張建文，於國八十六年十一月七日改名）
有其事實欄所載之犯行，因將第一審關於此部分之判決撤銷，改判論處張議仁連續依
據法令從事公務之人員，對於違背職務之行為，收受賄賂罪刑。復就被告乙○○被訴
對於違背職務之行為，即替受刑人張重發夾帶行動電話，而收受張重發交付之賄賂新
台幣（下同）一萬元，認犯有修正前之貪污治罪條例第四條第一項第五款之罪嫌；及
被告甲○○被訴受不詳姓名之受刑人之託，違背其職務，基於圖利該不詳姓名受刑人
之犯意，自台灣台中監獄內，代為將行動電話出監獄交付蔡旭初，由蔡旭初以四萬
餘元出售，認犯有修正前之貪污治罪條例第六條第一項第四款之罪嫌部分；經審理結
果，認乙○○、甲○○被訴犯罪皆屬不能證明，乃將第一審論處乙○○、甲○○罪刑
之判決撤銷，改判諭知乙○○、甲○○均無罪，固非無見。
惟查：(一)、刑法第五十九條之酌量減輕其刑，必於犯罪之情狀，在客觀上足以引起一
般同情，確有可資憫恕之處，認為予以宣告法定最低度之刑期，猶嫌過重者，始有其
適用，至犯罪情節輕微，僅可為法定刑內從輕量刑之標準，不得據為上開酌量減輕其
刑之理由。本件原判決既認張議仁係台灣台中監獄臨時管理員，為依據法令從事公務
之人員，竟受該監獄受刑人張重發之託，違背職務，代為夾帶行動電話及鼻藥、胃藥
、照相機、照片等物，而連續收受張重發交付之賄賂共計四千四百四十四元等犯行，
復已依修正前之貪污治罪條例第十一條第一項（原判決理由欄壹－二內，誤植為同條
例第十二條第一項）規定減輕其刑，客觀上殊難認為有可憫恕之處。原判決僅以張議
仁無知貪污，觸犯刑章，收賄所得僅四千四百四十四元為由，率爾適用刑法第五十九
條規定遞減其刑，自屬用法失當，有適用法則不當之違法。(二)、科刑判決書之事實一
欄，為適用法律之依據，應將法院職權上所認定之犯罪事實詳為記載，方足為適用法
律是否適當之準據。本件原判決於事實欄一認定張議仁之犯行，其中第三頁第一行與
第二行之記載，語焉不詳，致使張議仁之犯行欠明，參照起訴書及第一審判決事實欄
所載，其間就重要之待證事實，似有嚴重之文字上脫漏，自屬於法有違。又事實審對
於與待證事實有重要關係之證據，在客觀上認為應行調查者，均應依法詳加調查，倘
未加以調查，或雖已調查而其內容尚未明瞭者，即與未經調查無異，如遽行判決，即
有應於審判期日調查之證據未予調查之違法。原判決認定張議仁先後收受受刑人張重
發交付之賄款二千四百四十四元（原收受三千元，扣除相機四百元及沖洗照片一百五
十六元之費用）及二千元，係以張重發迭次之供述，為其論據。然張重發在法務部調
查局台中市調查站訊問時，原供稱：「我是平常時藉拜託張建文（即張議仁）替我在
外面購買鼻藥、胃藥及其他食品時，多給他二、三千元而當作代價的」，「是我花二
、三千元請管理員張建文（即張議仁）在獄外帶相機入獄交給我」（第一四四一號
偵查卷第三十一頁、第三十二頁），檢察官偵查中，則供謂：「請張建文（即張議仁
）出或入行動電話，沒有給他酬金，平常我拜託他買鼻藥時，多拿點錢給他」，
「相機是張建文（即張議仁）帶入，我拿二、三千元請他去洗照片」（第一四四一號
偵查卷第三十四頁反面、第三十五頁反面），第一審審理時，改稱：「我是拿三千
元給他買了一台相機」，「我只給他三千元，即帶照相機及洗相片，只有這一次」（
一審卷第四十四頁反面），原審更審前訊問時，則供述：「二、三千元另有照相機的
錢」，「五千元另外叫他買東西」，「五千元有買鼻律清的藥」（原審上訴卷第一宗
第四十九頁），前後並不一致，原審並未依法詳加調查勾稽，究明真相，遽行判決，
難謂為適法。(三)、證據之取捨及其價值之判斷，雖屬於事實審法院之職權，但此項自
由判斷職權之行使，仍應受經驗法則與論理法則之支配。又判決理由之述，均須與
卷內之證據資料相適合，否則即有證據上理由矛盾之違法。原判決於理由欄貳－三－
(二)及(三)內，採信乙○○所為伊收受張重發交付之一萬元，係代張重發購買洋酒、打火
機、咖啡、奶粉、保溫杯、瞬間膠、錄音帶、維他命、鼻藥共計一萬一千一百三十元
物品之款項，並非賄款之辯解，係以乙○○在第一審審理中提出之購買物品表及在原
審更審時提出之收據、統一發票，為其主要之依據。核乙○○代張重發將行動電話私
自台灣台中監獄內夾帶至台中市教師會館前交付蔡旭初更換門號後，復在台中市美術
館前向蔡旭初取回監獄交張重發違規使用之時間為八十四年五、六月間，已據乙○○
、蔡旭初分別供述在卷可稽（第六九一號偵查卷第十八頁反面，第一四四一號偵查卷
第十四頁反面、第十五頁），張重發則供明：係在乙○○交付行動電話後二十天，交
付乙○○現款一萬元（一審卷第四十五頁）。然所謂購買物品表，僅係乙○○自行制
作之明細資料，與其辯解無異（一審卷第六十二頁），而核閱乙○○提出之卷附收據
、統一發票，分別載明日期為：八十七年四月三十日、八十七年五月四日、八十七年
四月二十八日、八十七年四月三十日、八十七年五月四日（原審上更一卷第六十七頁
之後），詎乙○○收受張重發交付一萬元之時間，約達三年之久，證人施照雄、朱文
韻、廖雅惁、陳美珍之證言，僅足以證實上開收據及統一發票，係彼等商店所開具，
不足以證明乙○○有代張重發購買物品（原審上更一卷第九十九頁、第一○○頁），
原判決復依公訴意旨，記載張重發於八十四年六月十八日，即自台灣台中監獄被移至
台灣台南監獄執行（原判決正本第十三頁最後一行及第十四頁第一行），乙○○殊無
於八十七年四、五月間，猶代張重發購買物品之可能，此部分理由之述，非但與卷
內之證據資料不相適合，更與經驗法則相違背，殊屬非是。又檢察官於起訴書證據並
所犯法條欄一－(三)，已說明法務部於八十一年十一月二十九日以法八十監字第一七八
六五號函附有「法務部所屬監獄、看守所、少年輔育院、少年觀護所查禁違禁品項目
表」，並以該項目表為起訴書之附表，依該項目表所列，無線電話、呼叫器及其他通
訊器材，係屬影響機關安全及戒護管理之違禁物品，查獲違禁品後之處理欄內，復載
明應依監獄行刑法第七十一條之規定沒入或廢棄之。依據法令從事公務之監獄臨時管
理員，於監獄內發現受刑人私自持有或使用無線行動電話之通訊器材時，自應依監獄
行刑法第七十一條第二項之規定，報由該監獄之監務委員會決議沒入或廢棄之。原判
決於理由欄貳－二及三－(五)內，已認明甲○○係台灣台中監獄之臨時管理員，張重發
於八十四年六月十八日被改移至台灣台南監獄執行前，將其私自持有使用之行動電話
交由同房不詳姓名之受刑人處理，該不詳姓名受刑人即先與甲○○聯繫後，於同（六
）月底，透過該監獄雜役蔡金生將該行動電話託交甲○○私自出監獄，代轉交原代
張重發購買之蔡旭初，蔡旭初再以四萬餘元代價售予國勤電子工業有限公司等情屬實
。則甲○○本應將該行動電話報由該監獄之監務委員會決議沒入或廢棄之，竟予圖利
該屬違禁品之行動電話持有人及所有人，擅自出監獄轉交他人出售，其所圖利他人
之利益，顯係可計算財產數額之該支行動電話。但原判決竟無視於上開法務部函內容
及監獄行刑法第七十一條第二項之規定，反以甲○○上開行為，使張重發所取得者，
充其量為享有優於其他受刑人所無之特殊待遇，即使用行動電話之通訊便利，既非財
產上之不法利益，又顯無法明確計算其獲利若干云云為由，認與圖利罪之要件不合，
遽予改判諭知無罪，自有證據上理由矛盾之違誤。以上，或為檢察官及張議仁上訴意
旨所指摘，或為本院得依職權調查之事項，應認原判決仍有發回更審之原因。原判決
理由欄壹－一－(三)所載對張議仁不另為無罪諭知之部分，基於審判不可分之關係，應
一併予以發回。
據上論結，應依刑事訴訟法第三百九十七條、第四百零一條，判決如主文。
中      華      民      國    八十七    年     十二     月    三十一    日
                              最高法院刑事第一庭
                                  審判長法官  施  文  仁
                                        法官  陳  炳  煌
                                        法官  張  淳  淙
                                        法官  洪  文  章
                                        法官  林  錦  芳
      右正本證明與原本無異
                                              書  記  官
中      華      民      國    八十八    年      一      月      五      日
